【裁判字號】    97,毒抗,1050
【裁判日期】    970930
【裁判案由】    聲請觀察勒戒
【裁判全文】
臺灣高等法院臺中分院刑事裁定        97年度毒抗字第1050號
抗  告  人
即  被  告  甲○○
上列抗告人因違反毒品危害防制條例案件，經檢察官聲請觀察勒
戒，不服臺灣臺中地方法院97年度毒聲字第765號，中華民國97
年8月12日第一審裁定，提起抗告，本院裁定如下：
    主  文
抗告駁回。
    理  由
一、原裁定意旨略以：抗告人基於施用第一、二級毒品之犯意，
    於民國（下同）96年9月10日晚上10時許，施用第一級毒品
    海洛因與第二級毒品甲基安非他命各一次，嗣於96年9月15
    日下午1時50分許為警查獲，並扣得塑膠鏟子一支之事實，
    業據抗告人自白不諱，並有濫用藥物尿液檢驗報告、搜索扣
    押筆錄各一紙在卷可證。因抗告人前施用毒品案件，經法院
    裁定令入戒治處所施以強制戒治之執行完畢時間（90年9月8
    日），距本件再次施用第一、二級毒品之時間，已逾5年，
    爰依毒品危害防制條例第20條第3項、第1項及觀察勒戒處分
    執行條例第3條第1項，裁定令入勒戒處所施以觀察、勒戒等
    語。
二、抗告意旨略以：抗告人於96年1月、6月、9月分涉毒品危害
    防制條例案件，除本件外，其餘二件均分別判處有期徒刑確
    定在案，現正執行中，而本件觀察勒戒似應於刑之執行前為
    之。又抗告人現已因施用毒品案件在監執行，是否仍有必要
    再入勒戒處所施以觀察勒戒，實有可議之處，爰依法提起抗
    告，請求撤銷原裁定，另為適法裁定等語。
三、按犯第10條之罪者，檢察官應聲請法院裁定令被告入勒戒處
    所觀察、勒戒，其期間不得逾2月；觀察、勒戒後，檢察官
    依據勒戒處所之陳報，認受觀察、勒戒人無繼續施用毒品傾
    向者，應即釋放，並為不起訴之處分，若認受觀察、勒戒人
    有繼續施用毒品傾向者，檢察官應聲請法院裁定令入戒治處
    所強制戒治，其期間為6個月以上，至無繼續強制戒治之必
    要為止，但最長不得逾1年；依前項規定為觀察、勒戒或強
    制戒治執行完畢釋放後，5年後再犯第10條之罪者，適用本
    條前2項之規定；觀察、勒戒或強制戒治執行完畢釋放後，5
    年內再犯第10條之罪者，檢察官應依法追訴，毒品危害防制
    條例第20條第1至3項及第23條第2項分別定有明文。
四、次按上開毒品危害防制條例第20條、第23條，係92年7月9日
    修正公布，93年1月9日起施行，就施用第一、二級毒品者，
    依所為係「初犯」、「5年內再犯」或「5年後再犯」，而異
    其刑事處遇程序，其規定「初犯」施用第一、二級毒品之被
    告，經觀察勒戒或強制戒治後，應為不起訴處分，亦即以觀
    察勒戒或強制戒治之保安處分代替刑事訴追；經觀察勒戒或
    強制戒治執行完畢釋放後「5年內再犯」者，則依法追訴之
    ；至於觀察勒戒或強制戒治執行完畢釋放後「5年後再犯」
    者，亦適用「初犯」以保安處分代替刑事訴追之程序。其立
    法理由係以施用第一級或第二級毒品者，具「病患性犯人」
    之特質，故對「初犯」者，送觀察勒戒，以戒除其身癮，或
    進一步施以強制戒治，戒除其心癮；經觀察勒戒或強制戒治
    執行完畢釋放後「5年後再犯」者，因前所實施之觀察勒戒
    或強制戒治已收5年之遮斷效果，足以戒除其毒癮，故仍適
    用「初犯」以保安處分代替刑事訴追程序。至經觀察勒戒或
    強制戒治執行完畢釋放後「5年內再犯」者，因其再犯率高
    ，原實施之觀察勒戒及強制戒治既已無法收其實效，爰依法
    追訴之。故施用第一、二級毒品者，除曾經觀察勒戒或強制
    戒治執行完畢後「5年內再犯」之情形外，均仍得適用以保
    安處分代替刑事訴追程序之規定，並不限於「初犯」施用毒
    品者。倘初犯施用毒品罪後，雖於5年內第二次再犯，然因
    時值毒品危害防制條例修正之前，且經觀察勒戒結果，未有
    繼續施用傾向，乃依修正前舊法規定，為不起訴處分；或雖
    有繼續施用毒品之傾向，乃裁定送強制戒治，並依法訴追，
    其強制戒治亦經執行完畢，而嗣於該條例修正公布並施行後
    ，始第三次（或第三次以上）再犯，且其行為時距第二次再
    犯，經觀察勒戒或強制戒治執行完畢釋放時之間隔已滿5年
    者，依其第二次再犯經保安處分執行完畢釋放後5年內未曾
    再犯之情形觀之，核與初犯經保安處分執行完畢釋放後「5
    年內再犯」者，其再犯率高，原實施之觀察勒戒及強制戒治
    已無法收其實效之情形則迥不相侔，而與「5年後再犯」者
    ，已收5年遮斷效果之情形相同；本於上開對具治療成效之
    病患性毒品犯，期能藉由強制治療之保安處分戒除其身、心
    癮之立法本旨，自應認與「5年後再犯」之情形相同，仍適
    用以保安處分代替刑事訴追之規定（最高法院96年度台非字
    第123、145、201、224號刑事判決意旨參照）。
五、經查：
  (一)抗告人基於施用第一級毒品海洛因與第二級毒品甲基安非他
    命之犯意，於96年9月10日晚上10時許，在南投縣南投市○
    ○○路53之4號住所旁之公園內，分別施用第一級毒品海洛
    因與第二級毒品甲基安非他命各一次，嗣於96年9月15日下
    午1時50分許，在上開住所為警查獲，並扣得殘留海洛因之
    塑膠鏟子一支之事實，業據抗告人自白不諱，並有詮昕科技
    股份有限公司96年9月28日編號00000000號濫用藥物尿液檢
    驗報告（嗎啡、可待因、安非他命、甲基安非他命陽性反應
    ）、搜索扣押筆錄、扣押物品目錄表各一紙附卷可稽，故抗
    告人於上開時、地施用第一級毒品海洛因、第二級毒品甲基
    安非他命之犯行足堪認定。
  (二)抗告人前因施用毒品案件，經送觀察、勒戒後，認無繼續施
    用毒品之傾向，由臺灣南投地方法院檢察署檢察官於87年7
    月29日，以87年度偵字第2891號為不起訴處分確定，並於同
    日執行完畢釋放；又因施用毒品案件，經送觀察、勒戒後，
    認有繼續施用毒品之傾向，再經裁定送強制戒治後，於89年
    4月20日執行完畢釋放。嗣後再因施用毒品案件，經臺灣南
    投地方法院裁定施予強制戒治1年，強制戒治部分於90年9月
    8日保護管束期滿未經撤銷視為執行完畢；刑責部分經同院
    以89年度訴字第173號判處有期徒刑1年2月、10月，定應執
    行有期徒刑1年8月，上訴後經本院駁回上訴確定。又於上開
    最後一次強制戒治執行完畢（即90年9月8日）前之89年8月
    初某日起至同年9月8日12時止，及89年9月8日19時許回溯48
    小時內之某時，分別施用第一級毒品海洛因、第二級毒品安
    非他命之犯行，經臺灣臺中地方法院以90年度訴字第1561
    號判處有期徒刑1年4月、1年，並應執行有期徒刑2年確定。
    嗣後於上開最後一次強制戒治執行完畢（即90年9月8日）5
    年後之96年1月25日及96年6月13日犯施用第一級毒品海洛因
    、第二級毒品甲基安非他命之犯行，分別經臺灣南投地方法
    院於96年5月30日以96年度訴字第262號判處有期徒刑8月、5
    月，定應執行有期徒刑1年確定，及臺灣臺中地方法院於96
    年9月14日以96年度訴字第2768號判處有期徒刑10月、6月，
    定應執行有期徒刑1年2月確定，有本院被告前案紀錄表及90
    年度訴字第1561號、96年度訴字第262號、96年度訴字第
    2768號判決網路列印本各一份在卷可按。依上開最高法院96
    年度台非字第123、145、201、224號刑事判決意旨，本件抗
    告人於90年9月8日強制戒治執行完畢5年後之96年9月10日，
    犯施用第一級毒品海洛因、第二級毒品甲基安非他命之犯行
    ，即應依毒品危害防制條例第20條第3項之規定，適用同條
    前二項之規定，裁定送觀察勒戒。不因抗告人另於強制戒治
    執行完畢5年後之於96年1月25日、96年6月13日之施用毒品
    犯行，經檢察官逕行起訴並經法院判處罪刑而有不同。
  (三)綜上所述，抗告人前施用毒品案件之最後一次強制戒治執行
    完畢日期係90年9月8日，其後雖有毒品案件有期徒刑之執行
    ，惟依毒品危害防制條例第20條第3項之規定，係以保安處
    分執行完畢釋放之日為準，計算其5年遮斷效，與刑罰之執
    行無涉。原審據此裁定抗告人就96年9月10日施用第一級毒
    品海洛因、第二級毒品甲基安非他命犯行，應移送勒戒處所
    施以觀察、勒戒，本院經核並無不當，抗告人抗告為無理由
    ，應予駁回。
六、據上論結，應依刑事訴訟法第412條，裁定如主文。
中    華    民    國    97    年    9     月    30    日
            刑事第十庭    審判長法  官  林  照  明
                                法  官  郭  瑞  祥
                                法  官  林  欽  章
上列正本證明與原本無異。
不得再抗告。
                                書記官  許  哲  禎
中    華    民    國    97    年    10    月    3     日


司法院資訊處製作；財團法人民間司法改革基金會備份。
